臺灣高雄地方法院交通事件裁定　　　96年度交聲更一字第11號
原處分機關　交通部公路總局高雄區監理所
異　議　人　甲○○
上列異議人即受處分人因違反道路交通管理處罰條例案件，對於
交通部公路總局高雄區監理所中華民國96年7 月9 日高監自裁字
第380-N00000000 號違反道路交通管理事件裁決書，聲明異議，
前經本院以96年度交聲字第623 號裁定撤銷原處分後，原處分機
關不服提起抗告，經臺灣高等法院高雄分院以96年度交抗字第17
9 號裁定撤銷原裁定發回更審，本院裁定如下：
    主  文
原處分關於甲○○酒精濃度超過規定標準，吊扣職業大貨車駕駛
執照拾貳個月部分之處分撤銷。
上開撤銷部分不罰。
    理  由
一、原處分機關略以：(一)異議人即受處分人甲○○於民國96年6
    月1 日晚上11時52分許，駕駛車號E8-6329 號自用小客車，
    行經高雄縣大寮鄉○○○路與忠孝路口，因酒後駕車為警臨
    檢攔查，吐氣酒精濃度測定值為每公升0.31毫克，超過標準
    值每公升0.40至0.55毫克之違規，為高雄縣政府警察局林園
    分局中庄派出所警員以其違反道路交通管理處罰條例第35條
    第1 項規定之行為，當場攔停，製單舉發。嗣受處分人於96
    年7 月9 日經原處分機關以高監自裁字第380-N00000000 號
    裁決書依法裁處罰鍰新台幣（下同）19,500元整，並吊扣職
    業大貨車駕駛執照12個月之處分。(二)異議人於96年6 月6 日
    到案繳結本案違規罰鍰及接受吊扣其職業大貨車駕駛執照1
    年處分時，並未依道路交通管理處罰條例第9 條規定表示不
    服而提出陳述，相關違規案件當已結案確定，異議人自不得
    再提起不服；(三)再為民眾之方便起見，民眾因晉級而考領較
    高級之駕照後，原領有之較低級駕照，監理機關皆收回作廢
    ，以免民眾經常為各類駕照辦理換補或審驗之煩；本件異議
    人於違規時所駕駛E8-6329 號自小客車之資格憑證，係所持
    之職業大貨車駕照，是原處分並無不合等語。
二、聲明意旨略以：伊係酒後駕駛自用小客車遭取締，裁決內容
    竟就其聯結大貨車駛執照部分吊銷，請求將原處分關於調扣
    駕駛執照1 年部分之處分撤銷，並為不罰之諭知等語。
三、本件異議人聲明異議之合法性：
  (一)按道路交通管理處罰條例（下稱本條例）所定罰鍰之處罰，
    受處罰人接獲違反道路交通管理事件通知單後，於15日內得
    不經裁決，逕依第92條第3 項之罰鍰基準規定，向指定之處
    所繳納結案；不服舉發事實者，應於15日內，向處罰機關陳
    述意見；其不依通知所定期限前往指定處所聽候裁決，且未
    依規定期限繳納罰鍰結案或向處罰機關陳述意見者，處罰機
    關得逕行裁決之。而受處分人，不服道路交通管理處罰條例
    第8 條主管機關所為之處罰，得於接到裁決書之翌日起20日
    內，向管轄地方法院聲明異議，本條例第9 條第1 項、第87
    條第1 項定有明文。是受處分人之聲明異議，需以處罰機關
    之裁決為對象，若無裁決之存在，即無從向法院聲明異議，
    合先敘明。
  (二)次按憲法第16條所規定之訴訟權，係以人民於其權利遭受侵
    害時，得依法請求法院救濟為其核心內容。而訴訟救濟應循
    之審級、程序及相關要件，則由立法機關衡量訴訟案件之種
    類、性質、訴訟政策目的，以及訴訟制度之功能等因素，以
    法律為正當合理之規定，大法官會議釋字第574 號、第629
    號解釋理由書足資參照。又依本條例第92條第3 項規定：「
    本條例之罰鍰基準、舉發或輕微違規勸導、罰鍰繳納、向處
    罰機關陳述意見或裁決之處理程序、分期繳納之申請條件、
    分期期數、不依限期繳納之處理、分期處理規定及繳納機構
    等事項之處理細則，授權由交通部會同內政部定之。」，並
    因而制定違反道路交通管理事件統一裁罰基準及處理細則（
    下稱本細則），此觀本細則第1 條：「本細則依道路交通管
    理處罰條例第九十二條第三項規定訂定之。」即可明之。是
    關於人民權利受侵害時，得請求法院救濟之相關審級、程序
    及相關要件，均應由法律為之，否則應有法律之明確授權，
    始得以法規命令為之。惟依本條例第92條第3 項授權內容及
    本細則所規定之內容觀之，本條例似並未就受處分人得向法
    院提起救濟之審級、程序及相關要件等加以授權，僅授權關
    於向處罰機關陳述意見或裁決之處理程序等相關處理細則，
    而本細則第59條第2 項規定：「依第四十八條第一項辦理經
    繳納罰鍰後，若有不服者，得於20日內向處罰機關陳述。」
    ，亦僅係關於向處罰機關陳述意見之規定，是若以此規定作
    為異議人未於合法期間向法院聲明異議或提出質疑之依據，
    即不無疑義。
  (三)又依行政罰法第第42條規定：「行政機關於裁處前，應給予
    受處罰者陳述意見之機會。但有下列情形之一者，不在此限
    ：一、已依行政程序法第三十九條規定，通知受處罰者陳述
    意見。二、已依職權或依第四十三條規定，舉行聽證。三、
    大量作成同種類之裁處。…」。是關於「陳述意見」為專有
    名詞，在行政程序中有其一定之意涵，且其法律效果，在拘
    束行政程序之合法性，而非限制人民之權利，若無法定事由
    未予受處分人陳述意見之機會，則該行政處分即生瑕疵，非
    謂受處分人未為陳述即喪失其救濟之權利，而與訴願、申訴
    、聲明異議、申覆等名詞有別，不應有所混淆。從而，本細
    則第59條第2 項所規定之「陳述」，雖與行政罰法之「陳述
    意見」用語不同，然亦不應任意解為：若未為陳述，即喪失
    救濟權利或行政處分即告確定。
  (四)再依本細則第41條第1 項規定：「本條例所定罰鍰之處罰事
    件已依限期到案…列情形之一者，得不經裁決逕依基準表期
    限內自動繳納之規定收繳罰鍰結案…」、第2 項規定：「行
    為人逾指定應到案日期後到案，而有前項第一款、第二款情
    形者，得逕依基準表逾越繳納期限之規定，收繳罰鍰結案。
    」、同條第4 項規定：「處罰機關對於非屬第一項情形之案
    件，或行為人到案陳述不服舉發者，應使用違反道路交通管
    理事件裁決書裁決之。」是受處分人雖依期限繳款，亦得表
    示不服，非謂依期限到案並繳款後，至20日內未依本細則陳
    述之規定，是否即不得再行不服，此涉及人民訴訟權之核心
    問題，本細則並未經母法之授權業如前述，從而，若依本細
    則之規定限制人民之訴訟權，即有未洽；又該條第1 項、第
    4 項所稱「結案」，係行政作業上之用語，與「確定」之概
    念不同，而結案之原因甚多，而裁罰確定僅係其中一種原因
    而已，自不得謂「結案」後，該項處分即行確定，而不得再
    行救濟。復參以受處分人若未依期限到案及繳納罰鍰者，雖
    未陳述意見，處罰機關仍得逕行裁決，而使該受處分人有向
    法院提起救濟之機會，而已依期限到案並繳納罰鍰者，即因
    未為陳述，即喪失救濟之機會，顯有輕重失衡之情形。
  (五)綜上，異議人雖未依本細則第59條第2 項而為陳述，惟行政
    程序中給予人民陳述意見之機會，在於規範行政程序之公開
    、公正與民主正當性，及保障人民之權益，並非在限制人民
    之救濟權利，且受處分人亦無從依本條例第87條第1 項，就
    主管機關之裁決書聲明異議，從而，異議人於收受本件96年
    7 月9 日裁決書後之翌日起20日內，以司法狀紙，敘述異議
    之理由，向本院聲明異議，其程序即屬適法，應由本院為實
    體上之審理。
四、實體部分：
  (一)按汽車駕駛人，駕駛汽車經測試檢定，酒精濃度超過規定標
    準者，處新台幣15,000元以上60,000元以下罰鍰，並當場移
    置保管其車輛及吊扣其駕駛執照1 年，本條例第35條第1 項
    第1 款定有明文。又本條例第68條之條文內容，經立法院於
    94年11月23日修正通過，總統於94年12月14日以華總一義字
    第09400199321 號令修正公布，嗣由行政院於95年2 月27
    日以行政院院臺交字第0950082898號令發布定自95年3 月1
    日施行，由原條文：「汽車駕駛人，因違反本條例及道路交
    通安全規則之規定，受吊扣或吊銷駕駛執照處分時，吊扣或
    吊銷其持有各級車類之駕駛執照」，修正為：「汽車駕駛人
    ，因違反本條例及道路交通安全規則之規定，受吊銷駕駛執
    照處分時，吊銷其持有各級車類之駕駛執照」，修正後之新
    法已將「吊扣」之連坐規定排除在外。本件行為時該條文已
    修正公布施行，自應適用修正後規定。
  (二)經查：
    1.本件異議人於96年6 月1 日晚間11時52分許，駕駛車號E8
      -6329 號自用小客車，行經高雄縣大寮鄉○○○路與忠孝
      路口，因酒後駕車為警臨檢攔查，吐氣酒精濃度測定值為
      每公升0.31毫克，為警以其違反道路交通管理處罰條例第
      35條第1 項規定之行為，當場製單舉發乙節，為異議人所
      不爭執，且有高雄縣政府警察局高警交字第N00000000 號
      舉發違反道路交通管理事件通知單在卷可稽，上開事實，
      自堪認定。則異議人駕駛自小客車違反道路交通管理處罰
      條例第35條第1 項第1 款之規定，本應吊扣其自小客車駕
      照1 年。惟按道路交通安全規則第61條第1 項規定：「汽
      車駕駛人取得高一級車類之駕駛資格者，應換發駕駛執照
      ，並准其駕駛較低級車類之車輛，其規定如左：一、已領
      有聯結車駕駛執照者，得駕駛大客車、大貨車、代用大客
      車、大客貨兩用車、曳引車、小型車、輕型機器腳踏車」
      。查異議人因領有較高級之職業大貨車駕駛執照，且經換
      發為該等駕駛執照後，其他低級等車類即不再核發駕駛執
      照，而直接允許其得駕駛其他車輛，則異議人既無一般小
      客車駕駛執照之實體物可供吊扣，即無從執行該部分之處
      分。
    2.再者，以行政行為，採取之方法所造成之損害不得與欲達
      成目的之利益顯失均衡，行政程序法第7 條第3 款定有明
      文及行政罰法第18條意旨可參，故異議人無自小客車之駕
      照可供吊扣時，吊扣其職業大貨車駕照以代之，雖可達成
      限制駕駛人繼續駕駛該級車類行駛之目的，惟亦同時造成
      限制駕駛人繼續駕駛該級大貨車、機車等車類行駛之結果
      ，所造成之損害（異議人喪失繼續駕駛職業大貨車之權利
      ）已與欲達成目的之利益顯失均衡。且依前開所述修正後
      即本件行為時之新法，已將「吊扣」各級車類規定刪除，
      裁決機關自不能逕行處分吊扣其他車種之大貨車駕駛執照
      。原處分以異議人無自用小客車駕照可供吊扣而吊扣其職
      業大貨車駕照，顯已逾越道路交通管理處罰條例第68條之
      規範範圍並違反行政程序法第6 條、第7 條所揭示之平等
      原則及比例原則。
    3.再按行政行為應受法律及一般原則之拘束，行政程序法第
      4 條定有明文；而違反行政法上義務之處罰，以行為時之
      法律或自治條例有明文規定者為限，行政罰法第4 條亦明
      文之。是行政上一切處罰，無論其名稱如何，皆為影響人
      民權利義務之行為，應有法律之明確規定作為處罰之依據
      ，不得任意擴張解釋；並且行政機關所採取的處罰手段，
      必須與違反業務之行為間有合理關連存在，亦及其不得違
      反不當聯結禁止原則，否則其處罰即構成違法。查本件異
      議人因飲酒後駕駛自用小客車，則應依本條例第35條第1
      項第1 款之規定吊扣其所依憑駕駛自用小客車資格之駕駛
      執照，若將異議人自用小客車以外之職業大貨車駕駛資格
      一併予以限制，則係不當聯結異議人駕駛自用小客車之違
      規行為與其職業大貨車駕駛資格，揆諸前揭規定及說明，
      此種不當聯結即構成違法，而有撤銷之原因。至監理機關
      為便民起見，對於民眾考領較高級之駕照後，均收回原較
      低級駕照，以免民眾經常為各類駕照辦理換補或審驗之煩
      ，而使得持有職業大貨車駕照者，亦具有駕駛其他較低級
      駕駛資格。惟監理機關對於各級汽車駕駛執照之管理，本
      係分別為之，亦就其不同違規行為分別處理，此觀道路交
      通安全規則、本條例之相關規定自明，而1 張駕駛執照同
      時兼具多種駕駛資格之情形下，應如何依據法規，於符合
      正當法律程序及相關法律一般原理原則下，兼具便民與維
      護人民權益之考量，此係行政作業之技術問題，尚不得據
      此而剝奪憲法上所保障之人民訴訟基本權，方符法治國之
      理念。並考量，人民若同時持有多張駕照（例如同時擁有
      輕型機車、重型機車、自用小客車3 種駕照），因其中1
      張遭吊扣處分後，其他駕駛資格並不因而受到影響，惟若
      該人民因行政機關作業考量等因素，多種駕駛資格依憑1
      張駕照，僅因其中1 駕駛行為違規，即喪失全部駕駛資格
      ，亦有違平等原則。
五、綜上，異議人雖係因持有職業大貨車駕照而得以合法駕駛自
    小客車，然吊扣其大貨車駕照已有上述違誤，自難認係正確
    合法之處分。而不予吊扣固然使異議人未受到吊扣期間內不
    得駕駛自小客車之處分，亦非全然妥適，惟兩相抉擇，本院
    認應選擇對人民較為有利之解釋，此吊扣大貨車駕照之處分
    應由本院予以撤銷。
六、依道路交通案件處理辦法第20條，裁定如主文。
中　　華　　民　　國　　96　　年　　11　　月　　26　　日
                  刑事第二庭    法　官  呂明燕
以上正本證明與原本無異。
如不服本裁定，應於收受送達後5 日內向本院提出抗告狀。
中　　華　　民　　國　　96　　年　　11　　月　　27　　日
                                書記官  陳瓊芳
